【裁判字號】    98,重上更(二),38
【裁判日期】    980818
【裁判案由】    貪污治罪條例等
【裁判全文】
臺灣高等法院高雄分院刑事判決    98年度重上更(二)字第38號
上  訴  人
即  被  告    乙○○
選任辯護人    陶德斌    律師
              李汶哲    律師
              吳建勛    律師
上列上訴人因貪污治罪條例等案件，不服92年度訴字第1333號中
華民國95年10月20日第一審判決（起訴案號：臺灣高雄地方法院
檢察署91年度偵字第7914號），提起上訴，判決後經最高法院第
二次發回更審，本院判決如下：
    主  文
原判決關於乙○○部分撤銷。
乙○○公務員對於職務上之行為，收受賄賂，處有期徒刑參年捌
月，褫奪公權參年，減為有期徒刑壹年拾月，褫奪公權壹年陸月
。犯罪所得財物新臺幣伍仟元，應予追繳沒收，如全部或一部無
法追繳時，以其財產抵償之。
    事  實
一、乙○○於民國（以下同）84年間，係高雄市政府建設局高雄
    市監理處（以下簡稱高雄市監理處）第一科工務員，負責汽
    、機車駕駛執照考驗業務，為依據法令服務於地方自治團體
    所屬機關而具有法定職務權限之公務員。基於對職務上之行
    為收受賄賂之概括犯意，而自84年間起，分別利用擔任考生
    參加普通汽車駕駛執照考試學（筆試或口試）科考驗員或監
    考員之機會，收受考生之賄賂，因甲○○（原名為古佳峻）
    因識字不多，多次在新竹縣報考普通小型車駕駛執照，而無
    法通過學科考試，擔心再度報考時無法通過學、術科考試，
    乃基於行賄之犯意，透過其所報名址設高雄市之愛國汽車駕
    駛補習班班主任丙○○，欲向高雄市監理處監考官員交付賄
    賂，必要時於學、術科之主、監考時予以協助，以利通過考
    驗。嗣於84年1 月10日甲○○考試當天，先由丙○○向高雄
    市監理處第一科工務員丁○○（其此部分行賄事實，雖經臺
    灣高雄地方法院檢察署檢察官認犯罪嫌疑不足，而於91年度
    偵字第6070號等案件中為不另為不起訴處分之說明。但此為
    本院所不採）告知行賄之考生姓名，再由丁○○轉知行賄考
    生之學、術科主、監考員，請主、監考員予以關照，嗣甲○○通過考試後，丙○○乃將賄款交付丁○○，再由丁○○轉
    交主、監考員之方式行賄。乙○○於84年1 月10日擔任甲○○考試之學科監考員，因甲○○本其學能自行通過學科測驗
    ，乙○○因而未違背職務予以協助，但乙○○仍基於收受賄
    賂之犯意，於甲○○通過考試後，對於其職務上之上開監考
    行為，在高雄市監理處內某處，收受丁○○轉交之賄款新臺
    幣（下同）5 千元（其時之學科考驗員柳啟德，術科考驗員
    為陳俊良，此2 人受賄犯行，另案審理中）。（即起訴書附
    表編號14所指之犯罪事實）
三、案經法務部調查局高雄市調查處移送臺灣高雄地方法院檢察
    署檢察官偵查起訴。
    理  由
壹、證據能力部分：
一、辯護人主張本案被告以外之人庚○○、戊○○、丁○○、宋
    國彥、子○○等人之調詢、偵訊筆錄，為審判外陳述，無證
    據能力等語。經查：
（一）按被告以外之人於檢察事務官、司法警察官或司法警察調
      查中所為之陳述，與審判中不符時，其先前之陳述具有較
      可信之特別情況，且為證明犯罪事實存否所必要者，得為
      證據，刑事訴訟法第159 條之2 定有明文，其所指先前陳
      述與審判中不符時之要件，應就前後階段之陳述進行整體
      判斷，決定是否具有實質性差異之陳述。惟無須針對全部
      陳述為必要，陳述之一部分有不符，亦屬之。倘審判中之
      供述曖昧不清，而先前陳述則清楚肯定，此時應對此結論
      進行分析，據此認定是否屬於「具有實質性差異之陳述」
      。而所謂「較可信之特別情況」之情形，亦應就前後陳述
      時之外部情況（如時間之間隔、有意識的迴避、受不當外
      力干擾、事後串謀、自白或立即反應所知、是否有親友在
      場及筆錄是否清楚明確等）進行比較，以資決定何者外部
      情況具有可信性。若陳述係在特別可信之情況下所為，虛
      偽陳述之危險性不高，雖係審判外陳述，或未經被告反對
      詰問，仍得承認其有證據能力。本案被告以外之人庚○○
      、戊○○、丁○○前於調詢時之陳述，關於是否對上訴人
      行賄之事實，與其等於原審時之證述，有前後陳述不符之
      情形，審酌該等被告以外之人於調詢中之陳述距案發日較
      近，當時記憶自較深刻，可立即反應所知，不致因時隔日
      久而遺忘案情；且較無來自被告同庭在場之壓力，而出於
      不想生事之指證，綜此以觀，該等人於調詢之陳述客觀上
      應具較可信之特別情況，且亦為證明犯罪事實存否所必要
      ，依上揭規定，其等調詢之陳述應有證據能力。至於宋國
      彥於調詢時之陳述，則因宋國彥未曾於原審或本院審理時
      到庭具結而為陳述，於原審及本院審理中，檢察官、被告
      及辯護人亦未曾聲請傳喚到庭作證，本院亦認無必要傳喚
      其到庭作證，則其於調詢時之陳述即為審判外之陳述，且
      與上開得為證據之規定不符，故其調詢時之陳述，無證據
      能力。至於子○○之調詢，則與其於原審時到庭結證之內
      容並無不符，故與上開得為證據之規定亦不符，故亦無證
      據能力。
（二）再按被告以外之人於偵查中向檢察官所為陳述，除顯有不
      可信之情況者外，得為證據，刑事訴訟法第159 條之1第2
      項定有明文。因現階段刑事訴訟法規定檢察官代表國家偵
      查犯罪、實施公訴，依法其有訊問被告、證人及鑑定人之
      權，證人、鑑定人且須具結，而實務運作時，檢察官偵查
      中向被告以外之人所取得之陳述，原則上均能遵守法律規
      定，不致違法取供，其可信度極高，因而有上開規定。再
      者，該被告以外之人，如經法院於審理中傳喚到庭接受檢
      、辯雙方之交互詰問，賦予被告有與之對質、詰問其現在
      與先前陳述瑕疵之機會，自屬已充分保障被告之對質詰問
      權，職是，除反對該項供述得具有證據能力之一方，已釋
      明「顯有不可信之情況」之理由，或該偵查中之陳述另違
      反應具結而未具結之規定者外，應具證據能力。本件被告
      以外之人庚○○、戊○○、子○○等人於偵查中，均係以
      被告身分接受偵訊，且依92年2 月6 日修正公布、同年9
      月1 日施行前之刑事訴訟法，並無命共同被告應予具結之
      明文，故其3 人於偵查中所為之陳述，尚無違反現行刑事
      訴訟法第185 條之3 即證人依法應具結而未具結之證言，
      不得作為證據之規定；又其等3 人均於原審審理中以證人
      身分之陳述，接受被告及辯護人之對質、詰問，則被告之
      對質、詰問權已受充分保障，其等於偵查中之陳述，有證
      據能力。另宋國彥於偵查中則係以證人身分接受檢察官訊
      問，並曾具結，而於原審及本院審理中，檢察官、被告及
      辯護人又均同意不再聲請傳喚到庭接受被告之對質、詰問
      ，故被告之對質、詰問權亦已受充分保障，故其偵訊筆錄
      ，有證據能力。另丁○○偵訊筆錄於本案中則未經提出作
      為證據，併此敘明。
二、本件其餘卷內證據資料中之傳聞證據，被告、辯護人及檢察
    官於法院調查證據時均知有第159 條第1 項不得為證據之情
    形，且經原審及本院審理時予以提示或告以要旨，各經其等
    表示意見，而均未於言詞辯論終結前聲明異議，審酌上開證
    據作成時之情況，認為適當，依刑事訴訟法第159 條之5 第
    2 項規定，應視為同意而有證據能力。
貳、實體方面: 一、訊之上訴人乙○○就其於84年1 月10日擔任
    學科測驗筆試監考員之事實，固坦承不諱（見原審卷三第15
    2 頁、第85頁），並有甲○○之普通汽車駕駛執照登記書各
    1 份在卷可稽，惟其矢口否認有何收受賄賂之犯行，辯稱：
    我於擔任筆試或路考考驗員或監考官時，未曾違背職務協助
    考生通過考試，亦未自丁○○等監理黃牛收取考生繳付之賄
    款云云。辯護人辯護稱：考生甲○○係憑自己之實力通過筆
    試，無行賄被告乙○○之必要，又考生甲○○於另案審理時
    已證稱其並未行賄，而另案扣案之丁○○桌曆，則僅係丁○○用以提醒自己致贈賄款之考生，其已記不起來誰有行賄，
    且並非所記載之每位考生均有行賄，尚不能憑桌曆之記載即
    認定被告有收受賄款，而丙○○又始終否認曾介紹考生給丁○○，益足證丁○○所為不利於被告之陳述，與事實不符等
    語。惟查：
（一）上訴人乙○○自77年起在高雄市監理處第一科任職迄今，
      所負責之主要業務項目為車輛檢驗業務及汽、機車考照業
      務，業據上訴人乙○○於91年4 月16日調查局調查中供述
      至明，足認上訴人乙○○係依據法令服務於地方自治團體
      所屬機關而具有法定職務權限之公務員。又按個別參加汽
      機車駕照考試之考生試卷，於筆試當日報名後，先由受理
      報名人員將考生資料傳送至筆試考驗系統，再由監考人員
      以電腦列印試卷（列印之試卷內容包括考生之姓名、身分
      證字號、考試日期及場次），團體參加汽機車駕照考試者
      ，則由團體報名，於受理報名後，於考試當日該場次前，
      傳輸考生之資料至筆試考驗系統後，始由電腦列印試卷，
      依規定由筆試監考人員（於每日上午8 時30分許與下午1
      時30分許分別以電腦派工）負責電腦操作列印試卷，每張
      試卷均套印流水編號，每日參加同一場筆試之考生每人之
      試題均不相同，筆試題目係統一由交通部公路總局提供之
      題庫出題；另於91年以前，高雄市監理處針對不識字之考
      生每週分別舉行汽車、機車駕照口試各1 次，報名參加口
      試之考生均全部一起應試，每題均由主考官分別以國語及
      台語各朗讀兩遍，由參加之考生在其個人答案卡上劃線作
      答，試場除唱題主考官外，並另有一名監考官在場監督，
      口試考場自89年7 月底起即設有監視錄影設備等情，業據
      高雄市監理處以93年5 月13日高市監一字第0930010673號
      函覆原審法院可稽（見原審卷二第67頁反面-70 頁），合
      先敘明。
（二）考生甲○○原名古佳峻（於87年6 月30日改名，見原審卷
      四第123 頁全戶戶籍資料查詢表），其於84年1 月10日在
      高雄市監理處參加汽車駕駛執照考試，以94分通過學科測
      驗，其應試當日係由上訴人乙○○、柳啟德分別擔任學科
      測驗考驗員、監考員，有普通汽車駕駛執照登記書1 份在
      卷可稽。該證人甲○○於考試時有行賄主考官，業据甲○○於本院本審審理時陳稱：「（問：是否透過送錢的方式
      ？）答：也是有，當時送二萬多到三萬多元之間，是包括
      報名費及行賄部分的金額」等語（見98年6 月30日本院審
      判筆錄）；又法務部調查局高雄市調查處於91年4 月1 日
      搜索高雄市監理處第一科工務員丁○○在高雄市○○區○○路399 巷2 號住處時，扣得84年度桌曆1 本，該桌曆係
      丁○○所有，且於84年間丁○○用以登載平日記事及在監
      理處擔任工務員時收受賄賂之日期、考生姓名、身分證字
      號與共同收賄之同事代號等相關資料之情，業經丁○○陳
      述明確（見91年4 月22日調詢筆錄，編號14影本卷第11頁
      背面）。而該桌曆於84年度第3 週之記事欄內記載：「01
      ／10，古佳峻，Ｐ朱、柳，Ｒ良」，此有該桌曆影本一紙
      在卷足憑（見編號14影本卷第21頁），該記載內容，經合
      理解讀為：「84年1 月10日，由丙○○推介之考生甲○○
      ，透過丁○○向擔任甲○○考照筆、路試之主、監考官行
      賄 (Ｐ係指筆試，Ｒ則指路考），其中擔任學科考驗員為
      被告乙○○」，而丁○○於原審審理時亦證稱：我於本件
      扣案桌曆上所記載「1/10古佳峻P 朱柳R 良」其中古佳峻
      係考生，P 代表筆試，朱代表乙○○，柳代表柳啟德。當
      時有人（即愛國駕訓班班主任丙○○）說其親戚朋友要參
      加考試，要我先向主考官打招呼，因為有的考生通過考試
      後，會送錢過來要我交給主考官，所以我才會在桌曆上特
      別將有送錢的考生作註記，……如果有送，行情就是筆試
      監考官每人5000元，……我係先向監考官人情關說，……
      考過後才送錢，……幾乎所有我記在桌上的（個案）就是
      有關說，……如果有送錢都是在（高雄市）監理處交錢…
      …，考試通過後丙○○通常隔天就會送錢來等語（見原審
      卷四第10 0-103頁）。而上開扣案之桌曆係丁○○平時記
      事備忘之私人物品，其目的即在於供己記事備忘之用，而
      別無其他目的，且所記載之內容，又與上開高雄市監理處
      甲○○之「普通汽車駕駛執照登記書」影本之記載相符，
      故該桌曆記載之事實其具備極高之真實性及可信性，而丁○○上開受託行賄之供述，又對自己不利，其並無誣陷上
      訴人乙○○之動機及必要，故丁○○上開關於上訴人乙○○受賄之供述，應可採信。雖然丁○○於原審時又稱：我
      不確定有無送錢給古嘉竣這件的主考官，……有記在桌曆
      上的有關說，但不是每個都有送錢……云云，惟丁○○若
      確未曾將考生行賄款項交付給上訴人乙○○，則雖事隔已
      久，惟仍不致於不記得，依常情若交付之次數過多，則僅
      係交付之詳細次數是否能清楚記得，而其於原審結證時，
      仍僅稱：不記得云云，而非稱：沒有云云，故其於原審時
      所證，應係避重就輕而為故迴護之詞，而不能為上訴人乙○○有利之認定。
（三）另丙○○自84年起即在愛國駕訓班任職，其工作內容包括
      搭載考生前往試場參加考試，且因陪同駕訓班學員前往高
      雄市監理處辦理學習駕照及參加考照等業務而認識丁○○
      等情，亦據證人丙○○證述在卷（見原審卷四第190-193
      頁），丙○○雖於91年5 月2 日調詢時及原審審理時，關
      於84年1 月10日是否介紹古嘉竣給丁○○而行賄一情，均
      回答稱：時間太久不記得了云云（見編號14影本卷第1-4
      頁；原審卷四第190-194 頁），惟丙○○曾於91年5 月3
      日接受檢察官偵訊時曾供承：「84年間我在愛國駕訓班擔
      任主任，愛國駕訓班負責人林明長曾透過我轉送考生交付
      的賄款及名單給丁○○，由丁○○轉交給主、監考官，以
      順利取得駕照，考生的人數究竟有多少人，我記不起來了
      ，至於金額部分，我記得筆試是1 萬元，路考多少錢，我
      記不起來。事後經我轉送賄款的考生，確實都有通過考試
      ，至於丁○○如何向主、監考官行賄，我不清楚」等語，
      丙○○又於另案法院審理時，經法院提示上開偵訊筆錄時
      而結證稱：「當初所講是實在。當初我在駕訓班負責換照
      、安排考照時間，送公文，實際負責人林明長把錢及考生
      名單放在信封內，由我轉交給丁○○。」等語（見本院94
      年度上訴字第144 號判決書理由欄：貳、一、(三)、(2)部分
      之記載），而丙○○上開陳述對己不利，且與丁○○上開
      陳述相符，丙○○上開陳述，應可採信，其於原審時所陳
      述：不記得云云，顯有避重就輕迴護之嫌，而不能採信而
      為上訴人乙○○有利之認定。
（四）另證人甲○○在另案原審法院於93年8 月27日審理時（92
      年度訴字第1320號）到庭陳稱：我考照時只繳考照之費用
      ，並未曾透過補習班行賄監理處官員，我參加筆試時主考
      官亦未特別通融云云（見該案審理卷第424 頁），但甲○○亦自承：我當時住在新竹縣，工作地亦在新竹縣，於84
      年1 月10日在高雄市監理處考照前，已在新竹縣考照4 、
      5 次，且因認識字不多，故筆試不及格而未通過考試，因
      認為高雄筆試比較容易通過，及來高雄考會比較認真唸，
      才來高雄等，但在高雄補習班沒有上過課等語（見編號14
      影本卷第26-31 頁）。則甲○○住所及工作地點均在新竹
      縣，在新竹縣考照多次筆試不及格後，無其他特殊理由，
      即更換考試地點在高雄市監理處考照，顯有可疑；另甲○○既已坦認其未曾在高雄補習班上課，則其所繳納之費用
      即非補習學費，其所付費用之性質，經對照前開丁○○陳
      述，可知甲○○所繳納費用中，已包括交付予學科測驗考
      試考驗員、監考員之賄款之事實甚明。參諸上開丁○○之
      陳述，及扣案丁○○桌曆之上開記載內容「01／10，古佳
      峻，Ｐ朱、柳，Ｒ良」，甲○○確係透過補習班人員向主
      、監考官行賄之情，應信而有徵。即甲○○上開未曾行賄
      之證述，應係迴護及規避自己責任之詞，不可採信，而難
      為上訴人乙○○有利之認定。
（五）又證人甲○○於該另案時又證稱：我於84年1 月10日參加
      普通汽車駕駛執照路考與筆試時，並未發生特殊情況，我
      係憑實力考試，……我參加筆試時主考官並未對我通融，
      或先提供試題供我參考等語（見上開筆錄），佐以前述高
      雄市監理處函覆本院前審駕駛執照學科測驗筆試之進行方
      式，既每位應試考生應試之考卷均係應考當日始由電腦逐
      一各別列印，則上訴人乙○○自無從事前提供試題供甲○○研讀強記之可能，本件復查無其他積極證據足認上訴人
      乙○○於考生甲○○應試時，有何違背其職務提供協助使
      甲○○通過學科測驗考試之行為，自難認上訴人乙○○有
      何考試作弊違背職務之行為。
    綜上所述，因証人甲○○於本院本審審理時陳稱：「（問：
    是否透過送錢的方式？）答：也是有，當時送二萬多到三萬
    多元之間，是包括報名費及行賄部分的金額」等語（見98年
    6 月30日本院審判筆錄）；又調查員於監理處職員丁○○住
    處搜索扣得84年度桌曆1 本，該桌曆係丁○○所有，該桌曆
    於84年度第3 週之記事欄內記載：「01／10，古佳峻，Ｐ朱
    、柳，Ｒ良」，此有該桌曆影本一紙在卷足憑（見編號14影
    本卷第21頁），丁○○於原審審理時亦證稱：我於本件扣案
    桌曆上所記載「1/10古佳峻P 朱柳R 良」其中古佳峻係考生
    ，P 代表筆試，朱代表乙○○，柳代表柳啟德．．．因為有
    的考生通過考試後，會送錢過來要我交給主考官，所以我才
    會在桌曆上特別將有送錢的考生作註記，……如果有送，行
    情就是筆試監考官每人5000元，……我係先向監考官人情關
    說，……考過後才送錢，……幾乎所有我記在桌上的（個案
    ）就是有關說，……如果有送錢都是在（高雄市）監理處交
    錢……，考試通過後丙○○通常隔天就會送錢來等語（見原
    審卷四第100-10 3頁）；証人丙○○亦於偵查中亦陳稱：「
    84年間我在愛國駕訓班擔任主任，愛國駕訓班負責人林明長
    曾透過我轉送考生交付的賄款及名單給丁○○，由丁○○轉
    交給主、監考官，以順利取得駕照，考生的人數究竟有多少
    人，我記不起來了，至於金額部分，我記得筆試是1 萬元，
    路考多少錢，我記不起來，事後經我轉送賄款的考生，確實
    都有通過考試，至於丁○○如何向主、監考官行賄，我不清
    楚」等語，足見上訴人乙○○於84年1 月10日對於其職務上
    之行為，自丁○○收受考生甲○○透過駕訓班業者丙○○轉
    交之賄賂50 00 元之犯行，已堪確認，事証明確，上訴人乙○○所辯係卸責之詞，不足採信，其犯行已堪認定。
二、按貪污治罪條例自52年7 月15日經總統公布施行後，於62年
    、81年、85年、90年、92年及95年間曾數次修正，其中就對
    於職務上之行為收受賄賂罪（即該條例第5 條第1 項第3 款
    之罪），於81年7 月17日修正公布之貪污治罪條例就上開罪
    名之法定刑為「處7 年以上有期徒刑，得併科新台幣二百萬
    元以下罰金」；嗣於85年10月23日修正公布之貪污治罪條例
    又修改其法定刑為「處7 年以上有期徒刑，得併科新台幣六
    千萬元以下罰金」，並沿用迄今。上訴人乙○○於84年間所
    為對於職務上行為收受考生甲○○賄賂之行為，其行為後貪
    污治罪條例既歷經修正，法律規定有所變更，比較新、舊法
    應，依有利於行為人之法律處斷。是核上訴人乙○○所為，
    係犯81年7 月17日修正公布之貪污治罪條例第5 條第1 項第
    3 款之對於職務上之行為，收受賄賂罪。公訴意旨認上訴人
    乙○○所為，係犯貪污治罪條例第4 條第1 項第5 款之違背
    職務收受賄賂罪云云（起訴書論罪欄雖亦引同條例第5 條第
    1 項對於職務上行為收受賄賂罪，惟犯罪事實欄係記載被告
    為違背職務之行為，故認起訴書上開論罪法條應係贅載），
    惟經本院審理，認本件尚無積極證據證明上訴人乙○○所為
    收賄犯行有何違背職務收受賄賂之行為，業如前述，然起訴
    之基本社會事實既屬同一，則本院自得加以審理，並變更起
    訴法條。又上訴人乙○○對於職務上之行為收受賄賂罪所得
    為5 千元，在5 萬元以下，且情節輕微，爰依貪污治罪條例
    第12條規定，減輕其刑。另刑法第10條第2 項公務員之定義
    於上訴人乙○○行為後亦已有修正，惟不論依修正前或修正
    後規定，上訴人乙○○均屬刑法第10條第2 項所稱之公務員
    ，而應依貪污治罪條例論處，此部分故不生新舊法比較適用
    之問題，此部分應逕予適用修正後規定，附此敘明。
三、原審予以論科，固非無見，惟查上訴人乙○○僅收賄1 次，
    原審認係2 次，並論以連續犯，尚有未洽，上訴人乙○○上
    訴否認收賄，雖無理由，惟原判決既有可議，自應予撤銷改
    判。審酌上訴人乙○○係公務人員，本應體念其所享俸祿均
    係民脂民膏，當竭盡心力為民服務，詎其竟為一己私欲，藉
    其職務上之機會收受考生賄款，使駕駛執照考試喪失其公信
    性，且犯後飾詞圖卸，全無悔意，其行為實不宜輕宥，惟念
    其所得金額不多，且其他收受賄賂情節更重之監理處官員，
    僅因於偵查中自白即獲緩刑或免刑之宣告等一切情狀，爰量
    處有期徒刑3 年8 月。又上訴人乙○○所犯違反貪污治罪條
    例之罪，既經宣告有期徒刑以上之刑，應依同條例第17條之
    規定，併予宣告褫奪公權3 年。查上訴人乙○○犯罪時間在
    中華民國96年罪犯減刑條例所定減刑基準日即96年4 月24日
    之前，所犯雖為貪污治罪條例第5 條第1 項第3 款之罪，但
    係經本院依貪污治罪條例第12條第1 項之規定減輕其刑，是
    依上開減刑條例第3 條第1 項第1 款但書規定，仍應予減刑
    ，並依同條例第2 條第1 項第3 款規定，減其宣告刑刑期二
    分之一，即減為有期徒刑1 年10月；其褫奪公權之期間，依
    上開減刑條例第14條規定，比照主刑減刑標準，減為褫奪公
    權1 年6 月。上訴人乙○○於84年間所犯貪污治罪條例第5
    條第1 項第3 款之罪所得之財物5 千元，應依貪污治罪條例
    第10條規定，追繳沒收之，如全部或一部無法追繳時，均應
    以其財產抵償之。
四、公訴意旨另以：被告乙○○在前開其擔任自用小客車駕駛執
    照學科測驗之考驗員、監考員期間，復於（一）84年9 月30
    日經丁○○告知考生宋國彥為取得汽車駕駛執照，透過愛國
    駕訓班班主任丙○○請託其給予特別關照，而擔任該次學科
    測驗考驗員之被告，收受宋國彥請託綽號「客茂」真實姓名
    不詳之成年男子，經由愛國駕訓班班主任丙○○再透過丁○○所轉交之賄款5 千元。（二）被告乙○○另於91年間，考
    生子○○（業經臺灣高雄地方法院以92年度訴字第1333號判
    決判處有期徒刑7 月，緩刑2 年確定）因前曾兩次報考普通
    汽車駕駛執照考試，均未能通過學科測驗，而經由綽號「乃
    妥」真實姓名不詳之成年女子介紹，由該女子透過陳月子安
    排子○○與庚○○認識，子○○並依指示於91年2 月22日前
    往高雄市監理處參加駕駛執照考試，並於同日上午8 時許在
    高雄市監理處前交付4 萬5 千元費用予庚○○。庚○○旋即
    當場交付1 萬元報酬予壬○○，由壬○○先在子○○身上裝
    設麥克風及振動器後，由子○○於筆試考場中將題目輕聲唸
    出，經由電子儀器發射考題予壬○○，再由壬○○透過發射
    器傳送答案訊號至裝設於子○○身上之振動器，以是非題振
    動一下，表示答案為「○」，振動兩下，表示答案為「╳」
    ；選擇題振動一下表示答案為，振動兩下表示答案為，
    依此類推之方式進行學科測驗筆試舞弊。嗣被告乙○○仍基
    於收受賄賂之犯意拿取由戊○○所轉交之庚○○自考生子○○所收取之賄款5 千元。（三）被告乙○○於91年2 月下旬
    ，自戊○○收受由考生己○○透過庚○○所交付之5 千元賄
    款，使考生己○○順利通過筆試；被告乙○○於91年11月間
    自戊○○收受考生辛○○透過庚○○所交付之5 千元賄款，
    使考生辛○○順利通過術科考試。（四）被告乙○○基於偽
    造文書之故意，將明知不實考生學科測驗或術科測驗成績登
    載於普通汽車駕駛執照登記書上，使不知情之承辦人員將上
    開成績載入電腦，並據以核發汽車駕駛執照部分之犯行。因
    認被告乙○○此部分亦涉有貪污治罪條例第4 條第1 項第5
    款之違背職務收受賄賂罪嫌、同條例第5 條第1 項第3 款之
    對於職務上行為收受賄賂罪嫌，及刑法第216 條、第213 條
    之公務員公文書不實登載罪嫌、刑法第214 條之使公務員登
    載不實文書罪嫌。
二、本件公訴人認上訴人乙○○此部分涉有違背職務收受賄賂罪
    、對於職務上行為收受賄賂罪嫌，及刑法第216 條、第213
    條之公務員公文書不實登載罪嫌、刑法第214 條之使公務員
    登載不實文書罪嫌，無非係以證人庚○○、戊○○、丁○○
    、宋國彥、己○○、子○○之證述，及有監聽電話通聯譯文
    可憑等情，為其論據。
三、訊據上訴人乙○○就其於84年9 月30日、91年2 月22日、90
    年11月28日、91年2 月27日分別擔任考生宋國彥、子○○、
    辛○○、己○○普通汽車駕駛執照學科測驗筆試或口試或路
    考之考驗員、監考員之事實均坦承不諱，並有考生宋國彥、
    子○○、辛○○、己○○之普通汽車駕駛執照登記書各1 份
    在卷可稽，惟上訴人乙○○矢口否認有何收受賄賂、偽造文
    書之犯行，辯稱：我於擔任筆試或路考考驗員或監考官時，
    均未曾自庚○○、戊○○或丁○○等監理黃牛收取考生繳付
    之賄款等語。選任辯護人於辯護意旨亦稱：考生宋國彥於偵
    查中已否認有何作弊情事，考生子○○之答題能力甚優，亦
    無庸在筆試考試中作弊，足見考生宋國彥、子○○均得憑己
    力通過考試，即無行賄之必要；況庚○○於高雄市調查處之
    筆錄，實僅能確認其曾交付賄款予戊○○，至於戊○○究將
    上開考生賄款交予何人，由何人收受，則非由其證詞所能遽
    以推斷，丙○○又始終否認曾介紹考生給丁○○，益足證丁○○所為不利於被告之陳述，與事實不符等語。經查：
（一）按個別參加汽機車駕照考試之考生試卷，於筆試當日報名
      後，先由受理報名人員將考生資料傳送至筆試考驗系統，
      再由監考人員以電腦列印試卷（列印之試卷內容包括考生
      之姓名、身分證字號、考試日期及場次），團體參加汽機
      車駕照考試者，則由團體報名，於受理報名後，於考試當
      日該場次前，傳輸考生之資料至筆試考驗系統後，始由電
      腦列印試卷，依規定由筆試監考人員（於每日上午8 時30
      分許與下午1時30 分許分別以電腦派工）負責電腦操作列
      印試卷，每張試卷均套印流水編號，每日參加同一場筆試
      之考生每人之試題均不相同，筆試題目係統一由交通部公
      路總局提供之題庫出題；另於91年以前，高雄市監理處針
      對不識字之考生每週分別舉行汽車、機車駕照口試各1 次
      ，報名參加口試之考生均全部一起應試，每題均由主考官
      分別以國語及台語各朗讀兩遍，由參加之考生在其個人答
      案卡上劃線作答，試場除唱題主考官外，並另有一名監考
      官在場監督，口試考場自89年7 月底起即設有監視錄影設
      備等情，業據高雄市監理處以93年5 月13日高市監一字第
      0930010673號函可稽（見原審卷二第67頁反面-70 頁），
      合先敘明。
（二）考生宋國彥於84年9 月30日在高雄市監理處參加汽車駕駛
      執照考試，以學科測驗（按宋國彥不識字，故以口試方式
      參加學科考試）88分、術科測驗（即路考）76分之成績通
      過考試，領有普通汽車駕駛執照，宋國彥應試日係由被告
      乙○○擔任學科考驗員之事實，業有卷附宋國彥普通汽車
      駕駛執照登記書影本1 紙附卷可稽（見原審卷三第72頁反
      面）。證人丁○○於原審審理時雖證稱：扣案桌曆上所登
      載之「09 /30 Ｚ000000000 宋國彥」係我所書寫，宋國彥
      亦係丙○○介紹之考生，就宋國彥應試一事，我曾向監考
      官乙○○打過招呼，我向乙○○表示，宋國彥是丙○○的
      親戚，乙○○就會知道怎麼做，……我於91年4 月22日在
      調查局中供述「宋國彥也是丙○○所推薦，由我向被告乙○○行賄，被告乙○○收取賄款5 千元」乙節係屬實在，
      我是根據桌曆上記載這樣說的等語（見原審卷四第105 頁
      ）。且經核對扣案桌曆所登載宋國彥之身分證字號乃正確
      無訛（見編號18影本卷第15頁），又該桌曆所記載宋國彥
      應試之時間亦與高雄市監理處宋國彥之普通汽車駕駛執照
      登記書所載相符，惟證人丁○○於原審時又證稱：……有
      記在桌曆上的有關說，但不是每個都有送錢等語（見原審
      卷四第100 、102 頁），則其證詞先後不一，已有可疑。
      且依上開桌曆記載內容「09 /30  Ｚ000000000  宋國彥」
      觀之（見編號18影本卷第15頁），應僅可確認於84年9 月
      30 日 ，考生宋國彥有參加高雄市監理處汽車駕駛執照考
      試，其上並無賄款金額、交付賄款時間、交付賄款對象等
      之記載，又該桌曆之記載，亦僅係丁○○片面單方所為，
      故尚難以此桌曆之記載即可遽以推認丁○○有將其收受之
      賄款轉交予被告。再者，該桌曆之記載僅足為判斷證人丁○○證述是否有瑕疵之參考，仍屬證人丁○○證述之範疇
      ，尚不足作為證人丁○○所證述上訴人乙○○收受此部分
      賄款犯罪事實之補強證據，是並不足作為證人丁○○證述
      上訴人有收受賄款之佐證。
（三）另證人丙○○於91年5 月2 日高雄市調查處及原審審理時
      ，關於是否介紹宋國彥給丁○○而行賄一情，均回答稱：
      時間太久不記得了云云（見編號18影本卷第1-3 頁；原審
      卷四第190-194 頁），另其於91年5 月3 日檢察官偵訊時
      雖曾證稱：84年間我在愛國駕訓班擔任主任，愛國駕訓班
      負責人林明長曾透過我轉送考生交付的賄款及名單給丁○○，由丁○○轉交給主、監考官，以順利取得駕照，考生
      的人數究竟有多少人，我記不起來了，至於金額部分，我
      記得筆試是1 萬元，路考多少錢？我記不起來。事後經我
      轉送賄款的考生，確實都有通過考試，至於丁○○如何向
      主、監考官行賄，我不清楚等語，其又於另案法院審理時
      ，經法院提示上開偵訊筆錄時而結證稱：當初所講是實在
      。當初我在駕訓班負責換照、安排考照時間，送公文，實
      際負責人林明長把錢及考生名單放在信封內，由我轉交給
      丁○○等語（見本院94年度上訴字第144 號判決書理由欄
      ：貳、一、(三)、(2)部分之記載），惟證人丙○○之上開證
      述，僅能證明其有將考生交付之賄款及名單交給丁○○，
      尚不足以證明丁○○確有將賄款轉交予上訴人乙○○，亦
      不足作為證人丁○○證述有轉交賄款予上訴人乙○○收受
      此部分賄款之補強證據。
（四）又證人宋國彥於偵查中證稱：……我考領本件汽車駕駛執
      照前，在小港區住處，因考照須疏通而交付綽號「客茂」
      的友人15,000元……等語（另案92年5 月20日偵訊筆錄，
      見原審卷三第70-71 頁），則縱認宋國彥確有為考照而交
      付賄款之情，惟亦僅能證明其有交付賄款予綽號「客茂」
      之人，然尚不足以證明丁○○確有將該賄款轉交予上訴人
      ，是亦不足作為證人丁○○證述有轉交賄款予上訴人收受
      犯罪事實之補強證據。且與上訴人乙○○同時擔任考生宋
      國彥學科測驗之監考員郭力中，亦未經檢察官偵查起訴，
      益徵上訴人乙○○是否有收受丁○○所轉交之賄款，確有
      疑義。
（五）證人宋國彥於上開偵訊時另證稱：……因我不識字，故考
      試時由主考官口述題目，主考官要考生將對的打圈，錯的
      打叉，我係自己作答，主考官、監考官並未告訴我答案，
      伊之考卷上亦無任何記號……等語（見原審卷三第70-71
      頁）。則本件既查無其他積極證據足證上訴人乙○○於筆
      試試場有何協助考生宋國彥作弊，或於其汽車駕駛執照登
      記書上逕予登載不實學科測驗分數之情事，自難認上訴人
      乙○○此部分有何違背職務，收受賄賂及對於職務上行為
      收受賄賂之犯行。
（六）考生子○○於91年2 月22日前往高雄市監理處參加普通汽
      車駕駛執照考試，以92.5分通過學科測驗，是日係由被告
      擔任學科測驗之監考員之事實，有卷附普通汽車駕駛執照
      登記書1 紙在卷可稽（見原審卷一第99頁）。證人庚○○
      91年4 月2 日於高雄市調查處詢問時證稱：……我自4 年
      前開始（即自87年間起）至91年3 月25日查獲之前1 日止
      ，透過高雄市監理處福利社負責人戊○○轉交賄款予高雄
      市監理處監考人員，……我與戊○○……稱呼乙○○為「
      黑豬」，……倘高雄市監理處之監考官將賄款退還，即表
      示其不願配合舞弊，……我透過下手招攬考生後，即……
      由戊○○為我打聽考生所參加考試項目之監考官名單，…
      …由我視監考官是否收賄以決定是否讓考生參加考試，…
      …由戊○○通知監考官到高雄市監理處福利社拿取考生名
      單，……我交予戊○○之賄款均係千元現鈔，戊○○則將
      賄款放在福利社內之辦公桌上，趁無顧客在場時，請監考
      官直接拿取賄款……等語（見編號3 影本卷第13-17 頁背
      面），惟證人庚○○並未提及行賄之考生為何人，亦未言
      明收賄之監考官為何人，故其上開證述僅能證明證人庚○○與戊○○曾有對監考官行賄一情，然尚難以此即遽認就
      考生子○○部分，證人庚○○、戊○○有將賄款交付予上
      訴人乙○○。
（七）高雄市調查站依法監聽證人戊○○持用之門號0000000000
      號行動電話，於91年1 月30日下午3 時20分許所錄得證人
      戊○○與被告之通話內容顯示，證人戊○○於通話中自稱
      「小妹」，被告於接聽戊○○之來電後，即於電話中主動
      詢問戊○○是否要請我喝咖啡，戊○○旋即接話表示請乙○○「趕快過來喝」等語（見91偵字7914號卷第6 頁監聽
      譯文），戊○○旋於同日下午3 時25分許，去電向癸○○
      告知：「『黑豬』拿過去了」等語，嗣於同日下午4 時12
      分許，戊○○再次於電話與癸○○對話內容為：（癸○○
      ）我們「三分天下」﹗（戊○○）我知道﹗「大姐」（即
      庚○○）有跟我講﹗他說是「老大」（即余東興）的意思
      ﹗（癸○○）嗯﹗（戊○○）是嗎？不是說「黑豬」保留
      他的部分？（癸○○）沒有﹗（戊○○）那他不錯呢﹗（
      癸○○）他本來就跟我們很好啊﹗……等語（見91偵字79
      1 4 號卷第6 頁背面監聽譯文），惟該監聽電話通聯之時
      間為「91年1 月30日」，而考生子○○係於「91年2 月22
      日」始前往高雄市監理處參加普通汽車駕駛執照考試，並
      於同日交付賄款，且證人戊○○於高雄市調查站就前開監
      聽通話內容亦證稱：……91年1 月30日下午庚○○有3 位
      參加自用小客車路考的考生，監考官係乙○○與余東興，
      伊撥打乙○○所持用之0000000000號行動電話，並以暗語
      「請伊喝咖啡」請乙○○到福利社拿取考生名單及賄款，
      ……後來該3 名考生都有通過考試，並由乙○○、余東興
      、癸○○3 人平分賄款等語（見91年4 月9 日調詢筆錄，
      編號3 影本卷第68-75 頁）。是上開電話監聽之內容應係
      參加「91年1 月30日」自用小客車路考考生行賄之情事，
      與考生子○○於91年2 月22日至高雄市監理處參加普通汽
      車駕駛執照考試顯然無關，是尚難以此監聽通聯記錄即遽
      認就考生子○○部分，證人庚○○、戊○○有將賄款交付
      上訴人乙○○。
（八）證人即考生子○○於原審審理時結證稱：我經由一名綽號
      「乃妥」之女子介紹到高雄考照，……考照當天一名女子
      （即庚○○）在監理站（即高雄市監理處）門口等我，叫
      我先到另一部車上去與一名男子（即壬○○）談話，……
      壬○○叫我唸考試題目給他聽之後，就由壬○○在我身上
      綁上振動器，以振動的次數告知我答案……等語（見原審
      卷四第184-185 頁），核與證人庚○○前於高雄市調查處
      詢問時證稱：我係透過壬○○為參加駕駛執照學科測驗之
      考生安排電子舞弊事宜，由壬○○於試前在高雄市監理處
      與考生會面，協助考生隱藏、安裝考試舞弊器材，並指導
      考生如何接收答案訊號與發射訊號等語相符（見91年3 月
      29日調詢，編號3 影本卷第9-12頁），而上情亦與證人壬○○於原審審理中所證相符（見原審卷三第36頁）。是足
      認考生子○○於參加普通汽車駕駛執照學科測驗時，係經
      由電子舞弊方式通過考試之事實至明。證人子○○雖於原
      審審理時證稱：我為通過筆試考試，而給付45,000元予庚○○，由庚○○當場支付壬○○10,000元等語明確（見原
     審卷四第184-185 頁）。而證人庚○○於高雄市調查站時
     證稱：我曾請託戊○○為我轉交我所招攬之考生考照舞弊
     賄款予高雄市監理處監考官乙○○，……戊○○大部分是
     在高雄市監理處福利社內幫伊轉交考生名單及舞弊賄款予
     監考官，……我交給戊○○的賄款都是千元現鈔，戊○○
     會將賄款放在福利社內之辦公桌上，趁沒有其他顧客的時
     候，請監考官直接拿取賄款，……我曾幫助子○○以1 萬
     元行賄汽車筆試監考官鄭茂東、乙○○，並以4 千元行賄
     路考監考官癸○○……等語（見高雄市調查站91年4 月2
     日、91年4 月9 日調詢筆錄，編號3 影本卷第13-17 頁背
     面、26-28 頁背面），另證人戊○○於原審審理中證稱：
     ……我曾為庚○○交付金錢予監考官，……由庚○○以信
     封按人數裝妥金錢，將錢放在福利社的桌上，監考官會自
     己來拿，……被告乙○○來拿過，……但究竟幾次不記得
     等語相符（見原審卷四第195-197 頁）。惟證人庚○○係
     透過戊○○將賄款轉交予上訴人，而證人戊○○僅能確認
     上訴人有拿過賄款，並無法確認就考生子○○部分有無交
     付被告賄款，故證人庚○○證稱其曾幫助子○○以1 萬元
     行賄汽車筆試監考官鄭茂東、乙○○，即有疑義，且亦無
     其他補強證據足資佐證證人庚○○所證述，上訴人乙○○
     就考生子○○部分有收受賄款之犯行。
（九）證人癸○○雖陳稱：我曾幫庚○○轉交賄款給被告乙○○
      等語（見91年3 月28日調詢筆錄，編號3 影本卷第40-43
      頁；91年4 月4 日偵訊筆錄，編號3 影本卷第48-52 頁）
      ；惟癸○○於原審審理時改證稱：我並未與被告乙○○朋
      分考生子○○所交付之賄款等語，復證稱：應該曾有交錢
      給被告乙○○，但那次不記得了等語（見原審卷四第108-
      112 頁），則其證詞反覆不一，且亦不記得是那次交賄款
      給上訴人，是尚難以其反覆不一之證詞，即遽以推認就考
      生子○○部分之賄款其確有與上訴人乙○○朋分，故亦不
      足作為證人庚○○證述就考生子○○部分有轉交此部分賄
      款予上訴人乙○○之補強證據。
（十）另查考生子○○應考時，雖於身上裝置壬○○為預藏之電
      子器材應試，惟子○○身上所藏置之電子器材於應試時不
      易遭人發覺之事實，業據證人子○○於原審審理時證述在
      卷，其證稱：……我參加筆試時，監考官並未向我提示答
      案，都是靠振動器告訴我答案，……（壬○○）將小麥克
      風別在我領口附近，我小聲地唸出題目的前幾個字，振動
      器就振動了……，麥克風大約如原子筆筆桿末端的蓋子那
      麼小，麥克風的線順著衣服連到腰際，在麥克風外面還有
      一層衣服蓋著等語（見原審卷四第185-187 頁），則依其
      所證，考生子○○雖身著電子舞弊器材進入學科測驗試場
      應試，然其應試時日（91年2 月間）係屬冬季，其復刻意
      以衣物遮掩身上所配置之微型電子儀器，已不易由外觀辨
      識其挾帶電子儀器進場，則證人子○○上開所證上訴人乙○○並無違背職務之情，應可採信。是本件既查無證據足
      認上訴人乙○○於監考當日明知考生子○○身上藏有電子
      舞弊器材，或上訴人乙○○於子○○應試時有何協助子○○作弊之作為，故難認上訴人乙○○於子○○應試過程中
      有何違背職務收賄之行為。
（十一）考生辛○○（業經臺灣高雄地方法院於94年4 月26日以
        92年度訴字第1333號判決判處有期徒刑3 月，緩刑2 年
        確定）因識字不多，擔心無法順利通過汽車駕駛執照之
        學科測驗筆試，而於90年10月間某日，經由巫采紋介紹
        庚○○，曾交付3 萬2 千元予庚○○後，再由庚○○安
        排壬○○為其進行電子舞弊事宜之事實，業據辛○○於
        高雄市調查站詢問時及原審審理中供述至明（見91年4
        月25日調詢筆錄、原審卷二第33-3 5頁背面），核與證
        人庚○○於91年4 月25日高雄市調查站詢問時證述：我
        向辛○○收取代價3 萬2 千元，其中2 萬元我支付予壬○○、巫采紋等語（見91年4 月25日調詢筆錄），及證
        人壬○○於原審審理中證稱：我幫助考生電子舞弊考領
        駕照之代價為1 萬元等語相符（見原審卷三第36頁），
        足認考生辛○○之此部分自白核與事實相符，應堪採信
        。
（十二）上訴人乙○○於90年11月28日考生辛○○參加普通汽車
        駕駛執照考試時，擔任術科測驗（即路考）之考驗員，
        有卷附辛○○普通汽車駕駛執照登記書1 紙可稽，應認
        真實。惟證人庚○○前於91年4 月9 日高雄市調查站詢
        問時固證述：我曾協助辛○○以4 千元行賄路考監考官
        乙○○等語（見91年4 月9 日調詢筆錄）。然而考生辛○○於高雄市調查站詢問時則證述：……我自認僅國中
        肄業，識字不多，恐怕無法通過筆試，……但我對路考
        有把握，……路考時考驗人員並未放水協助我應考等語
        （見91年4 月25日調詢筆錄），而辛○○交付予庚○○
        之3 萬2 千元，其中1 萬元供作壬○○為其安排電子舞
        弊事宜之報酬，其中1 萬元則為支付巫采紋之佣金，業
        經審認如前，則證人庚○○先後於91年4 月9 日、91年
        4 月25日高雄市調查站詢問時所為供述已互有歧異，則
        其所為不利於上訴人乙○○之陳述，尚不能遽以採信。
        復查無其他積極證據足證上訴人乙○○於90年11月28日
        擔任考生辛○○術科測驗考驗員時，有何收受此部分賄
        款之犯行。
（十三）考生己○○（業經本院以94年度上訴字第1587號判決判
        處拘役59日確定）因擔心其年歲較長，反應較差，無法
        通過汽車駕駛執照測驗，而於91年2 月27日由庚○○將
        之帶往高雄市監理處前之某自用小客車內，由壬○○在
        其身上裝設麥克風及震動器後，進入考場進行學科測驗
        筆試，期間遇有不會作答之題目，即輕聲對麥克風唸出
        題目，經由電子儀器傳送考題予壬○○，再由壬○○以
        發射訊號操作震動器之方式（即是非題振動一下，表示
        答案為「○」，振動兩下，表示答案為「╳」；選擇題
        振動一下表示答案為，振動兩下表示答案為，依此
        類推）告知己○○正確答案，使其順利通過筆試等情，
        業據證人己○○於原審審理中坦認不諱（見原審卷二第
        88頁反面-90 頁、第94-98 頁），核與證人庚○○於高
        雄市調查站詢問時證述：我向每位考生收取2 萬3 千元
        至3 萬元不等之費用，由壬○○在考生身上裝置電子舞
        弊設備，我則分給壬○○7 千元至1萬 元不等之報酬等
        情相符（見91年3 月29日調詢筆錄），及證人壬○○於
        高雄市調查站詢問時證稱：係由庚○○招攬考生後，由
        我在考生身上裝置電子舞弊儀器，由考生朗讀題目，透
        過麥克風傳送予我，再由我查詢答案後，發射振動器訊
        號將答案告知考生等語之情相符（見91年3 月26 日 調
        詢筆錄），足認考生己○○之此部分自白與事實相符，
        應堪採信。
（十四）上訴人乙○○於91年2 月27日考生己○○參加普通汽車
        駕駛執照學科測驗時，擔任學科測驗筆試考驗員，有卷
        附己○○普通汽車駕駛執照登記書1 紙足憑，應屬實在
        。而考生藍瀧鑫於原審審理中固證述：我於考試前先交
        給一名男性監理黃牛5 千元，嗣於考試結束後再給2 萬
        5 千元等語（見原審卷二第95頁背面），但查證人己○○於高雄市調查站詢問時證述：我因考量本身年紀較大
        ，路考路線抓不準，無法通過考試，固於其持有學習執
        照滿3 個月後，依一名男姓監理黃牛之指示，前往高雄
        市監理處應試，我於通過筆試後向該名男子表示要進場
        參加路考，並於通過路考、取得自小客車駕駛執照後，
        在高雄市監理處圍牆邊交付2 萬5 千元現金予該名男子
        等語（見91年4 月2 日調詢筆錄），可見己○○付款予
        監理黃牛之目的係為順利通過術科測驗（即路考）。另
        參諸卷附91年2 月27日監聽譯文內容顯示，癸○○於91
        年2 月27日上午10時30分許以其所持用之0000000000號
        行動電話與庚○○聯絡，庚○○通知癸○○當日應試之
        考生名為己○○，癸○○則請庚○○於3 分鐘後叫己○○去找伊等情，足徵證人己○○上開所稱其進場參加路
        考前與其見面之男子應係癸○○，而非上訴人乙○○。
        再據證人庚○○於91年4 月4 日高雄市調查站詢問時證
        述：91年2 月27日我將考生賄款交予戊○○要轉交給鄭
        茂東，但因未聯絡上鄭茂東，故要我到驗車場幫忙找鄭
        茂東，但沒有找到，……27日當天我另外有一名考生是
        由柳啟德監考，我也有將賄款5 千元交給戊○○轉交予
        柳啟德4 千元……等語，庚○○於91年4 月9 日高雄市
        調查站詢問時證述：我係協助己○○以4 千元行賄汽車
        路考監考官黃庶煌等語明確（見91年4 月9 日調詢筆錄
        ），益見庚○○於91年2 月27日當天係轉交考生賄款予
        監考官鄭茂東、柳啟德與黃庶煌，而非轉交考生賄款予
        上訴人乙○○。況庚○○於91年4 月2 日高雄市調查站
        詢問時證述：……其中有部分考生我係請壬○○以電子
        舞弊方式通過筆試，不一定每個考生都有行賄監考官…
        …等語（見91年4 月2 日調詢筆錄），則庚○○已透過
        壬○○為考生己○○安排電子舞弊事宜，且考生己○○
        付款之目的係在順利通過術科測驗（即路考），是庚○○自無從以上訴人擔任當日筆試考驗員一職為由，再向
        考生己○○收取賄款，亦無將其自考生己○○所收取之
        款項朋分予上訴人乙○○之理。此外，復查無其他積極
        證據足認上訴人乙○○於上開時點曾自戊○○收受考生
        己○○透過庚○○所交付之賄款5 千元，自不得僅憑考
        生己○○已先後支付庚○○等監理黃牛共3 萬元之款項
        ，即遽認上訴人乙○○有何利用其擔任學科測驗考驗員
        一職之身分，收取考生己○○賄款5 千元之犯行。
（十五）既乏積極證據足資證明上訴人乙○○有何明知考生甲○○、宋國彥、子○○等人作弊而予容任之違背職務行為
        ，已如前述，亦難認其有何篡改考生甲○○、宋國彥、
        子○○等人學科測驗或術科測驗分數之情事，故上訴人
        乙○○被訴公務員登載不實罪、使公務員登載不實罪部
        分，自應屬罪證不足。
    綜上所述，上訴人乙○○此部分所辯，應屬可採，從而公訴
    人所持之前開論據，均無法採為認定上訴人乙○○有此部分
    之犯行，此外，復查無其他積極證據足資證明上訴人乙○○
    此部分有何違背職務收受賄賂、對於職務上行為收受賄賂、
    公務員公文書不實登載及使公務員登載不實文書之犯行，此
    部分均屬不能證明上訴人乙○○犯罪，惟公訴意旨認此部分
    與前述論罪之收受賄賂部分，有連續犯、牽連犯之裁判上一
    罪關係，此部分爰不另為無罪諭知，亦併此敘明。
據上論結，應依刑事訴訟法第369 條第1 項前段、第364 條、第
299 條第1 項前段、第300 條，81年7 月17日修正公布之貪污治
罪條例第2 條前段、第5 條第1 項第3 款、第10條第1 項、第2
項、第12條第1 項、第17條，刑法第2 條第1 項前段、第11條前
段、第37條第2 項，中華民國96年罪犯減刑條例第2 條第1 項第
3 款、第3 條第1 項第1 款但書、第7 條、第14條，判決如主文
。
本案經檢察官許美女到庭執行職務。
中    華    民    國    98    年    8     月    18    日
              刑事第六庭    審判長法  官  王憲義
                                  法  官  邱永貴
                                  法  官  張盛喜
以上正本證明與原本無異。
如不服本判決應於收受本判決後10日內向本院提出上訴書狀，其
未敘述上訴理由者，並得於提起上訴後10日內向本院補提理由書
狀（均須按他造當事人之人數附繕本）「切勿逕送上級法院」。
中    華    民    國    98    年    8     月    18    日
                                  書記官  黃一秋
附錄本件判決論罪科刑法條：
81年7 月17日修正公布之貪污治罪條例第5 條有下列行為之一者
，處7 年以上有期徒刑，得併科新台幣6 千萬元以下罰金：
一  意圖得利，擅提或截留公款或違背法令收募稅捐或公債者。
二  利用職務上之機會，詐取財物者。
三  對於職務上之行為，要求、期約或收受賄賂或其他不正利益
    者。
前項第1 款及第2 款之未遂犯罰之。


司法院資訊處製作；財團法人民間司法改革基金會備份。
